臺灣高等法院臺中分院刑事判決
110年度交上易字第532號
上  訴  人  臺灣彰化地方檢察署檢察官
被      告  林羿霈



上列上訴人因被告過失傷害案件，不服臺灣彰化地方法院109年
度交易字第747號中華民國110年3月30日第一審判決（起訴案號
：臺灣彰化地方檢察署109年度調偵字第680號），提起上訴，本
院判決如下：
    主  文
原判決撤銷。
林羿霈犯過失傷害罪，處拘役拾日，如易科罰金，以新臺幣壹仟
元折算壹日。
    事  實
一、林羿霈於民國108年9月30日下午1時11分許，騎乘車牌號碼0
    00-0000號普通重型機車，沿彰化縣彰化市中山路2段由西往
    東方向直行，途經中山路2段與中民街交岔路口前欲超越前
    車時，本應注意後方車超越時，應顯示左方向燈並於前車左
    側保持半公尺以上之間隔超過，行至安全距離後，再顯示右
    方向燈駛入原行路線，而依當時天候晴、日間自然光線、柏
    油路面乾燥無缺陷、無障礙物且視距良好等情，客觀上並無
    不能注意之情事，竟疏未注意，即貿然從行駛在其右前方由
    張家瑜所騎乘車牌號碼000-000號普通輕型機車之左側超車
    ，二車因而發生碰撞，致張家瑜人車倒地，並受有右手肘擦
    傷、右大腿、右膝、右小腿及右腳第三及第四腳趾擦傷等傷
    害。林羿霈於本案事故發生後，留在現場，親自電話報警，
    並已報明肇事人姓名、地點，請警方前往處理，在有偵查犯
    罪職權之公務員尚未知悉其為肇事者前，自首接受裁判。
二、案經告訴人張家瑜訴由彰化縣警察局彰化分局報請臺灣彰化
    地方檢察署檢察官偵查後起訴。
    理  由
壹、證據能力部分：
    檢察官、被告林羿霈於本院進行準備程序時，對於本案下述
    具傳聞性質之證據資料，均同意具有證據能力，迄言詞辯論
    終結前復未聲明異議，且本案所引用之非供述證據，亦屬合
    法取得，本院審酌該等證據作成及取得之程序均無違法之處
    ，依法均可作為認定犯罪事實之證據。
貳、認定犯罪事實所憑之證據及理由：
　　訊據被告坦承其有於上開時地騎乘上開機車，及告訴人張家
    瑜於上開時地人車倒地並受有右手肘擦傷、右大腿、右膝、
    右小腿及右腳第三及第四腳趾擦傷等傷害之事實，惟否認其
    有過失傷害之犯行，並辯稱：我沒有擦撞到告訴人，我只是
    按照原本的方向騎，聽到後方有倒地的聲音，就停下來報案
    等語。然查：
一、告訴人因本件事故受有上開傷勢乙節，為被告所不爭執，並
    經告訴人於警詢及偵訊時指述綦詳（見偵卷第19至24、75至
    78頁），並有告訴人受傷照片、交通事故照片（含現場及車
    損等情況）、彰化基督教醫療財團法人彰化基督教醫院診斷
    書等件在卷可佐（見偵卷第25、53至57頁），此部分之事實
    ，應堪認定。
二、被告自告訴人左側超車時未保持半公尺以上間隔因而發生碰
    撞：
　㈠告訴人於事故發生後，經到場處理之警員詢問時陳稱：對方
    是騎在我的左邊，第一次撞擊是在左側車身，機車向右倒後
    ，機車右側有擦傷等語，此有告訴人之交通事故談話紀錄表
    在卷可查（見偵卷第39頁）。告訴人復於警詢、偵訊及原審
    審理時均指述：當時被告係騎在我的左側，突然出現與我發
    生擦撞，第一次撞擊的部位是車身左側，靠近後座及腳踏墊
    之間的車身側面位置，車子倒下後致右側車身有擦傷，當時
    車身左側被撞有些微擦傷，然後車倒下後車身右側有多處擦
    傷，兩車擦撞的地方不是在轉彎處，離轉彎處有一定的距離
    ，感覺離路口稍遠，沒有很近，我沒有要轉彎，是一直直行
    ，我的機車是10幾年的老車了，無法確定哪個擦痕是這次造
    成的等語（見偵卷第21至23、75至78頁，原審卷第82頁）。
　㈡被告於事故發生後，經到場處理之警員詢問時陳稱：我當時
    騎乘000-0000號普通重型機車由中山路往臺中方向直行，行
    駛外側車道，發生經過不清楚，當時對方騎在我的左側，不
    知道何原因撞到我的機車座墊處，第一次撞擊之部位應該是
    對方的右邊手把擦到我的機車座墊，車損為機車椅墊擦傷，
    當時路況擁擠等語，此有被告之交通事故談話紀錄表在卷可
    查（見偵卷第37頁）。被告又於警詢及偵訊時供稱：我當下
    完全沒有感覺有與他人發生擦撞，只是聽到後方有「碰」一
    聲，才回頭察看發生什麼事，交通事故談話紀錄表上記載對
    方車子有撞到我的機車左側椅墊，是到場的警察看了我的機
    車椅墊及車身左側有擦到的痕跡，說有可能是對方的機車握
    把擦撞到我的機車椅墊及車身左側，所以我就認為是這樣，
    但其實我不知道車禍如何發生的，我快結束彎道時加速要超
    車，有看到告訴人，因為沒有靠很近，相距大約30、40公分
    左右，所以才超車等語（見偵卷第14至16、75至78頁）。然
    被告於本院審理時陳稱：我一直都在告訴人的機車左方，在
    我的道路上騎，然後經過她左側，從她的機車的左側經過，
    我只是聽到聲音，從後視鏡看到她跌倒，我就在路邊停車。
    事故發生前，我有停紅綠燈，那時候車很多、大概併排有兩
    、三排左右。我跟告訴人併排，後面另外一排，告訴人在比
    較第一排、我在第二排。我們停紅綠燈的時候，告訴人在我
    的左邊，起步之後因為車很多，所以後來我就在她的左側，
    行進間我是在她的左側等語（見本院卷第82至83頁）。
　㈢因此，依據被告上開於本院審理時之陳述，可以認定被告於
    中山路2段與中民街交岔路口停等紅綠燈時雖位於告訴人右
    側，但於起步後，於行進期間被告係行駛於告訴人之左側，
    並以相距約30、40公分之距離超車。參以告訴人始終指訴被
    告本來騎乘機車在我後方，被告突然騎車從我左側很快超車
    ，未注意與我機車保持安全距離，因而擦撞我車輛左側而肇
    事等語（見偵卷第76頁），以及被告於事故發生後亦承認有
    與告訴人發生碰撞（見偵卷第37頁），應可認定本件事故係
    因被告未與告訴人保持半公尺以上之間隔超車，而與告訴人
    騎乘之上開機車發生碰撞。至被告之後雖更異前詞辯稱未與
    告訴人發生碰撞，然依一般人之經驗法則，如自己並未肇事
    ，均會據理力爭，不會因警察稱自己肇事，即配合供述而承
    擔被追究刑責之風險，被告於本案事故發生時已就讀大學，
    此有警詢筆錄受詢問人教育程度欄之記載可證（見偵卷第13
    頁），應已有相當之學識及經驗，其於警員詢問並製作交通
    事故談話紀錄表時，如確實未與告訴人發生擦撞，理當適當
    說明以釐清事實，然被告卻仍陳述其有與告訴人發生擦撞，
    顯違常理，故被告事後辯稱未與告訴人發生碰撞應為卸責之
    詞，不能採信。
三、按汽車超車時，應於前行車減速靠邊或以手勢或亮右方向燈
    表示允讓後，後行車始得超越。超越時應顯示左方向燈並於
    前車左側保持半公尺以上之間隔超過，行至安全距離後，再
    顯示右方向燈駛入原行路線。道路交通安全規則第101條第1
    項第5款定有明文。而本件事故發生時天候晴、日間自然光
    線、柏油路面乾燥無缺陷、無障礙物且視距良好等情，客觀
    上並無不能注意之情事，此有道路交通事故現場圖、道路交
    通事故調查報告表一、二-1、現場照片等在卷可佐（見偵卷
    第31至35、81至93頁），是被告並無不能注意遵守前揭規定
    之情形，詎被告竟疏未注意超越前車時，應顯示左方向燈並
    於前車左側保持半公尺以上之間隔超過，行至安全距離後，
    再顯示右方向燈駛入原行路線以致肇事，其對本件車禍之發
    生顯有過失。交通部公路總局臺中區監理所彰化縣區車輛行
    車事故鑑定會分析意見（見偵卷第103至105頁）亦認被告超
    車時，未注意併行之安全間隔，為肇事原因，也可供佐證。
    從而，被告就本件事故之發生具有過失，因而與告訴人發生
    碰撞，堪認被告之過失行為與被害人所受上開傷勢間，有相
    當因果關係。
四、綜上所述，本件事證已臻明確，被告上開犯行堪予認定。
參、論罪科刑之理由
一、核被告所為，係犯刑法第284條前段之過失傷害罪。
二、刑法第62條所謂自首，祇以犯人在犯罪未發覺之前，向該管
    公務員申告犯罪事實，而受裁判為已足，並不以使用自首字
    樣為必要。又刑事訴訟採職權主義，不能期待被告自己證明
    其自己犯罪，因之，自首者於自首後，縱又為與自首時不相
    一致之陳述，甚至否認犯罪，仍不能動搖其自首效力（最高
    法院70年度台上字第6819號刑事判決意旨參照）。又刑法第
    62條所謂自首，祇以犯人在犯罪未發覺之前，向該管公務員
    申告犯罪事實，而受裁判為已足，並不以言明「自首」並「
    願受裁判」為必要（最高法院63年台上字第1101號判決參照
    ）。本件被告於事故發生後親自電話報警，並已報明肇事人
    姓名、地點，此有彰化縣警察局道路交通事故肇事人自首情
    形紀錄表附卷可查（見偵卷第45頁）。被告於原審準備程序
    及審理時雖陳稱：我知道自首可以減輕，但我不是自首，當
    初是我報警的，我沒有向警察說我可能是碰撞的人。警察來
    的時候，我沒有說我是肇事人等語（見原審卷第33、87頁）
    ，然依前揭最高法院判決意旨，仍應認被告於事故發生後以
    電話報警時即符合自首之要件。本院審酌被告對於未發覺之
    犯罪自首並接受裁判，減少司法資源的浪費，爰依刑法第62
    條前段規定減輕其刑。
肆、原審疏未詳查，遽為被告無罪之諭知，尚有未洽，檢察官上
    訴意旨指摘於此，為有理由，應由本院將原判決予以撤銷改
    判。爰審酌被告於事故發生後，停留於現場協助告訴人，並
    報警及聯繫救護車以降低事故所生之損害，此經告訴人於警
    詢時陳述明確（見偵卷第23頁）。又被告無前科紀錄，有臺
    灣高等法院被告全國前案紀錄表可查，素行良好。然被告於
    犯後未能與告訴人達成和解，以賠償告訴人所受損失，以及
    被告係本案事故之肇因，目前就讀大學之學識程度，無人需
    其扶養等一切情狀，量處如主文第2項所示之刑，並依刑法
    第41條第1項前段規定，諭知易科罰金之折算標準，以資懲
    儆。
據上論斷，應依刑事訴訟法第369條第1項前段、第364條、第299
條第1項前段，判決如主文。　　
本案經檢察官吳宇軒提起公訴，檢察官吳皓偉提起上訴，檢察官
周穎宏到庭執行職務。
中　　華　　民　　國　　110 　年　　9 　　月　　28　　日
    　　    刑事第三庭    審判長法　官  楊  真  明      
　　　　　　　　　　　　　　    法　官  邱  顯  祥      
　　　　　　　　　　　　　　　  法　官  李  明  鴻      
以上正本證明與原本無異。                                
如不服本判決應於收受送達後二十日內向本院提出上訴書狀，其
未敘述上訴之理由者，並得於提起上訴後二十日內向本院補提理
由書（均須按他造當事人之人數附繕本）「切勿逕送上級法院」
。因疫情而遲誤不變期間，得向法院聲請回復原狀。          
　　　　　　　　　　　　　　　　書記官  陳  慈  傳      　　　　　　　　　　　 
中　　華　　民　　國　　110 　年　　9 　　月　　28　　日
附錄本案論罪科刑法條：
中華民國刑法第284條
因過失傷害人者，處1年以下有期徒刑、拘役或10萬元以下罰金
；致重傷者，處3年以下有期徒刑、拘役或30萬元以下罰金。